臺灣高等法院刑事判決　　　　　　　　　　　　九十三年度上更(一)字第三二八號
　　上　訴　人
　　即　被　告　乙○○
　　選任辯護人　陳建昌律師
右上訴人因違反貪污治罪條例案件，不服臺灣桃園地方法院九十一年度訴字第七三四
號，中華民國九十二年三月二十五日第一審判決（起訴案號：臺灣桃園地方法院檢察
署九十年度偵字第六一五七號），提起上訴，經判決後，由最高法院發回更審，本院
判決如左：
    主  文
原判決撤銷。
乙○○依據法令從事公務之人員，藉端勒索財物，處有期徒刑伍年貳月，褫奪公權
年。
    事  實
一、乙○○於民國（下同）八十七年間，當選桃園縣平鎮市第三屆市民代表（下稱市
    民代表），有審查平鎮市公所之預算、決算、議案，及就平鎮市公所政策有發言
    質詢之權。緣勇烽工業股份有限公司（下稱勇烽公司）於八十四年七月間，承繼
    前手而承攬平鎮市公所垃圾焚化爐業務，因經常排放黑煙、廢氣，造成公害，引
    起附近民眾聯名陳情、抗議，平鎮市市民代表會（下稱市代會）乃於八十八年六
    月間召開臨時會，提案成立「平鎮市垃圾焚化爐專案小組」，由乙○○擔任召集
    人，成員包括同市市民代表吳文通、劉國榮、甲○○、鄧仁艾等四人，專案負責
    監督勇烽公司焚化爐設立過程是否合法、焚化爐周邊回饋金執行情形，及垃圾焚
    化爐作業有無瑕疵等事項，乙○○係依據法令從事公務之人員。
二、乙○○因擔任前述專案小組召集人，曾因多次突擊檢查勇烽公司垃圾焚化爐燃燒
    情形，而握有對該公司不利之事證，該專案小組亦於八十八年十一月十七日會議
    作成決議，要求該焚化爐「停爐」（按該專案小組僅係市民代表大會之一小組，
    須提報市民代表大會表決通過後，始能做成「停爐」之決議）。詎乙○○竟藉其
    係前述專案小組召集人身分，對勇烽公司焚化爐之營運有審查監督權，於八十八
    年十一月十七日後至八十九年初間之某日，前往勇烽公司垃圾焚化爐辦公室，向
    該公司負責人丙○○表示，伊為焚化爐專案小組之召集人，手中握有不利於勇烽
    公司之照片及證據，暗示丙○○應先交付新臺幣（下同）二十萬元疏通，否則將
    在市代會中提案要求勇烽公司停爐，藉端向丙○○勒索。丙○○因知乙○○為市
    民代表，並為前述專案小組召集人，惟恐乙○○於市代會中提案要求勇烽公司停
    爐，影響勇烽公司焚化爐之營運，致心生畏怖，乃於數日後，前往乙○○位於桃
    園縣平鎮市○○街五十七號住處對面之服務處，將二十萬元交由乙○○收受。嗣
    於約三、四日後，乙○○因擔心案情曝光，遂邀約不知情之市民代表陳美玲前往
    勇烽公司辦公室，退還所收受之二十萬元予丙○○。
三、案經法務部調查局桃園縣調查站報告臺灣桃園地方法院檢察署檢察官偵查起訴。
    理  由
壹、程序部分：
    本件檢察官係以被告乙○○曾因瀆職案件經台灣桃園地方法院檢察署九十年偵字
    第一二六八三號提起公訴，本件與該案係一人犯數罪之相牽連案件，乃依刑事訴
    訟法第二百六十五條第一項、第二百五十一條第一項追加起訴。按刑事訴訟法第
    二百六十五條第一項所謂「相牽連之犯罪」，係指同法第七條所列之相牽連之案
    件，且必為可以獨立之新訴，並非指有方法與結果之牽連關係者而言（參看最高
    法院八十三年年台抗字第二七０號判例）。本件係獨立之新訴，而被告另案被訴
    之九十年偵字第一二六八三號案，固經臺灣桃園地方法院九十一年訴字第三三六
    號判決無罪（該案尚未確定，現由本院九十三年上訴字第一六一號案審理中，見
    本院被告全國前案紀錄表），但本案既係獨立之新訴，不受該案判決結果之影響
    ，本院自得依法審理，合先敘明。
貳、實體部分：
一、上訴人即被告乙○○於八十三年間當選桃園縣平鎮市第三屆市民代表，八十七年
    連任第三屆市民代表（見偵字第一五一八九號卷三六頁）。丙○○負責之勇烽公
    司承攬平鎮市垃圾焚化爐業務，勇烽公司垃圾焚化爐業務，主要係由被告擔任召
    集人之「平鎮市垃圾焚化爐專案小組」職司監督之責，而被告負責之專案小組並
    曾多次突擊檢查焚化爐運作情形，該專案小組亦於八十八年十一月十七日會議「
    決議」要求該焚化爐「停爐」，有被告提出之「平鎮市民代表會垃圾焚化爐專案
    委員會會議」一份在卷為憑（附於原審(一)卷第三十四頁至三十六頁，該決議應僅
    係預備於市民代表大會提案）。被告固坦承，丙○○曾於八十八年底間某日（按
    應係八十八年十一月十七日後至八十九年初間之某日），在桃園縣平鎮市○○街
    五十七號住處對面之服務處，交付二十萬元，伊於事隔約三、四日後，始偕同不
    知情之市民代表陳美玲前往丙○○位於勇烽公司垃圾焚化爐之辦公室歸還該二十
    萬元等情（見偵字第一五一八九號卷六四背頁至六五、六九、一一二背頁至一二
    二頁，原審(一)卷九十一年七月二十二日訊問筆錄二頁，原審(二)卷四○至四二、四
    五、四七，本院上訴字卷一○○、二○三頁），並與證人陳美玲證述相符（見偵
    字第一五一八九號卷一○四頁，原審(二)卷五九頁），證人丙○○於原審調查時亦
    證稱，被告後來有將二十萬元還伊（見原審(二)卷七八頁）。然被告矢口否認有藉
    端勒索之犯行，辯稱：係丙○○主動交付該二十萬元，金額亦係丙○○片面決定
    ，非伊主動要求，乃因伊帶頭反對興建焚化爐，而遭丙○○挾怨報復，且臺灣桃
    園地方法院檢察署八十八年度偵字第五三八五號起訴書亦直指丙○○犯罪（丙○○行賄平鎮市長葉步來，該案經本院九十二年上訴字第四五七之八判決葉步來有
    罪），丙○○應係為保有減輕或免除其刑之利益，始為伊向其索賄二十萬元之不
    實陳述，又伊擔任焚化爐專案小組召集人，僅負責調查焚化爐運轉情形，並無核
    可權限，仍需由市代會做成決議，伊顯無任何籌碼得向勇烽公司索賄。況勇烽公
    司向市代會行賄傳聞甚囂塵上，專案小組甫決議將送檢調單位調查，伊當無前往
    索賄可能。又勇烽公司早向平鎮市市長葉步來及市代會主席行賄，金額高達數千
    萬元，勇烽公司既已打點完畢，又何須畏懼無決斷權之專案小組，且依臺灣桃園
    地方法院檢察署八十八年度偵字第五三八五號起訴書所載，可知勇烽公司焚化爐
    係由平鎮市市長葉步來所主導，市代會無從監督，遑論少數之市民代表，況原審
    已認定伊係於專案小組提出調查報告後索賄，然該報告經市代會決議於下次臨時
    會再討論，丙○○應知該調查報告對於勇烽公司不再構成威脅，伊亦無可能向丙○○索賄，再伊如有於行賄傳聞爆發敏感時刻索賄，自已做好萬全準備，何須擔
    心被他人錄音，所以未即時還款，係因丙○○於星期五傍晚放下賄款後即匆忙離
    開，伊未能即時反應，且於例假日各公司均不上班，因而無法即時還錢，待星期
    一前往還款，而丙○○指稱被告與其他市民代表一同前往索賄，與常情不合云云
    。
二、經查：
  (一)證人丙○○於調查局證稱：平鎮市民代表乙○○於八十九年間（依被告、丙○○
    及陳美玲之供述，應係八十八年十一月十七日後至八十九年初間之某日）到勇烽
    公司焚化爐找我，並向我表示，渠為焚化爐督導小組的成員之一，且手中握有對
    勇烽公司不利的照片，若我不「表示」的話，將在代表會提案要求勇烽公司停爐
    ，我聽了之後向崔代表說明相關公關費用均已交由葉步來處理，乙○○繼而表示
    只拿到四萬元及免費出國一次，根本不夠，此時我已深刻瞭解崔某來意是為索賄
    ，我除拜託崔代表手下留情並告知會衡量處理，崔代表便行離去。崔代表走後，
    經我向市長葉步來提及此事，並表示乙○○應該是要錢，我準備先致送二十萬元
    ，葉步來同意，並表示送達後告訴他，他會編造勇烽公司握有錄音帶，讓乙○○
    退回該款項，我即在某日攜乙瓶洋酒內置二十萬元前往乙○○服務處交予乙○○
    本人，崔某收受後還特別交代所送之金錢數額不足，並要求我隔日補送甲○○、
    劉國榮兩位代表各五萬元，此外更要求我每月在向平鎮市公所請款後，交付三十
    萬元予渠，由渠打點焚化爐小組成員（見偵字第一五一八九號卷十三背頁、一一
    五頁）；嗣於偵查中證稱：乙○○有跟我要二十萬元封口費，他表示索賄意思很
    明顯，並說若你不表示，即提案要求停爐。當時有好幾個代表來，但僅乙○○如
    此表示並說握有不利之證據，如照片等。我告訴他我已交給葉市長四百萬元代為
    打點，但他表示僅拿到四萬元及免費出國一次，後來我與葉步來聯絡，告知此事
    ，我再以電話向他確認，並到他服務處談了很久，他當時表示二十萬元不夠，並
    要我各送五萬給甲○○、劉國榮，並在每個月請款後，三十萬給崔，後來甲○○
    部分由其妻子收受，劉國榮則找不到人未給。後來因有傳聞說我這邊有他要索賄
    的錄音帶，乙○○才退還我二十萬（見偵字第一五一八九號卷十六、一一八頁）
    ；迨至原審又證稱：乙○○有跟我索賄二十萬元，但後來有還我。當時他跟我索
    賄時，只有他一人在場，他說我沒有給他的話，要讓我的焚化爐停掉。而我因為
    怕焚化爐運作的經費要經過代表會，如果沒有給，怕停爐，不給我們燒，經費沒
    有著落，所以我就交付了二十萬元給他。當時乙○○向我要錢，他的意思是他會
    分給其他代表，他說他要安排，二十萬元這金額是乙○○自己開口跟我說的。送
    錢當天晚上他叫我到他服務處，他跟我約時間，我在服務處裡面給他的，我當時
    還有帶一個禮盒，錢我忘記是如何包裝的，當時只有我們二人在場，我在他的服
    務處停留約半個小時。我當時給葉步來那些錢，就是打算給所有代表會的代表，
    可是乙○○說他沒有收到，所以他另外跟我要這筆錢，他說他會去安排。送完錢
    後，他有說不會再去找我麻煩，各方面儘量配合（見原審(二)卷七八至八八頁）。
    雖丙○○就如何交付被告二十萬元之細節，有些許不一。惟證人之陳述有部分前
    後不符，或相互間有所歧異時，究竟何者為可採，法院仍得本其自由心證斟酌，
    非謂一有不符或矛盾，即應認其全部均屬不可採信；尤其關於行為動機、手段及
    結果等細節方面，證人之證言，有時亦有渲染可能；然其基本事實陳述，若果與
    真實性無礙時，則仍非不得採信（最高法院七十四年臺上字第一五九九號判決參
    看）。查證人丙○○前後供述，就被告前來藉端要錢，乃親自交付被告二十萬元
    之基本事實，均始終如一。且證人丙○○於原審審理明確證稱，被告藉端勒索二
    十萬元，被告原審辯護人亦曾於原審當庭就上開間題詰問證人，復經原審當庭再
    次訊問，證人丙○○證稱：我在調查局中所說「我準備先致送二十萬元，葉步來
    同意」，是指被告主動跟我提到二十萬元的金額，我再去跟葉步來說，整個金額
    都是被告他跟我說的，包括送另外二位代表五萬元的部分。我有跟葉步來講到這
    二十萬元是被告要求的金額，所以葉步來才叫我致送二十萬元（見原審(二)卷一百
    頁）。針對此節，均未據被告及其辯護人當庭提出異議，顯見證人丙○○於調查
    局詢問筆錄係陳述過於簡略，致與原意尚有出入。另證人丙○○於原審證稱：當
    時有好幾個代表一起到焚化廠去檢查，但是被告要錢，是只有他一人在場（見原
    審(二)卷八六頁）。證人丙○○應指被告與數名代表前去焚化爐，然於要索時則僅
    被告一人在場，並非指稱被告與數名代表共同要索金錢。況證人丙○○同時另透
    過市長葉步來欲行賄全體市民代表，則丙○○既已向全體市民代表行賄，縱被告
    要索時仍有其他市民代表在場，亦屬可能，此部份亦不足以認定丙○○所稱有違
    經驗法則。證人葉步來雖於原審證稱：我不知道丙○○有拿二十萬元給被告，我
    不知道丙○○為何會說他有和我說過此事，丙○○也沒有另外給我一千萬元（見
    原審(二)卷一三六至一三七頁）。然葉步來於原審訊問時，因涉嫌收受丙○○一千
    萬元賄款，業經臺灣桃園地方法院檢察署檢察官以九十年度偵字第一七六一號提
    起公訴，葉步來並於該案否認有收受丙○○一千萬元之事，葉步來自可能為免於
    刑責，而否認否認與丙○○有任何往來，自不得以葉步來否認丙○○曾告知被告
    索賄之事，即認丙○○指證為不實。綜上，證人丙○○指證被告藉端勒索，而由
    伊親自交付被告二十萬元之基本事實，既始終如一，且被告亦承認有收到丙○○
    交付之金錢。而證人丙○○為勇烽公司負責人，該公司所承攬平鎮市垃圾焚化爐
    業務，須受平鎮市代會監督，該市代會對勇烽公司營業顯有重大影響，依社會常
    情，證人丙○○理當討好被告等市民代表，而無虛構被告藉端勒索，使勇烽公司
    陷於不利之必要，丙○○陳述縱有部分前後不一，亦不影響證言之真實性。另觀
    證人丙○○同時行賄當時之平鎮市長葉步來一千萬元，資以打點其餘市代會市民
    代表，平鎮市長葉步來、平鎮市代會主席林長松業經臺灣桃園地方法院檢察署九
    十年度偵字第一七六一號提起公訴，並經原審法院另案分別判處有期徒刑七年、
    六年在案，有原審法院九十年度訴字第四○○號刑事判決為憑（見本院上訴字卷
    一六三至一九三頁），顯見證人丙○○當時確以行賄市長、市民代表等方式，使
    勇烽公司能順利營運獲利，自無誣指被告之可能，是證人丙○○指證被告向伊藉
    端勒索二十萬元，非不可採信。
  (二)被告辯稱該二十萬元係丙○○主動交付，並無收受之意。然查：
    (1)被告就未立即歸還丙○○交付二十萬元之原因，先於九十年一月十九日偵查中
      辯稱：「當時因很匆忙，一時未反應過來，所以事後退還該筆款項（見偵字第
      一五一八九號卷七十頁）；嗣於九十年四月三日調查站及檢察官訊問分別改稱
      ：「因丙○○將錢放下後即匆匆離開，我不便與之在馬路上拉扯，心想擇日再
      返還，因此將錢放置於服務處內Ｃ型鋼樑內」、「他放下後即匆匆離去之故」
      （見偵字第一五一八九號卷一二二、一二三頁）；及至原審又改稱：是為了找
      其他專案小組成員討論如何處理該二十萬元才未能立即歸還（見原審(一)卷九十
      一年七月二十二日審理筆錄第四頁）。被告對於親身經歷之事實，先後供述不
      一，已難採信。又被告於本院調查時供稱：「（問你過了三、四天以後，再退
      還給他二十幾萬元？）是過了三天才還，當天他送禮的時候，我打開來看，發
      現禮盒裡面有錢，但他人已經走了，我追出去，他人已經不見，但又碰到禮拜
      六、日，所以隔了三天才退還」（見本院上更一字卷九十三年七月七日準備程
      序筆錄四頁），足見被告於收受證人丙○○致送之禮盒時，曾打開檢視，確實
      已知其內裝有金錢，然於本院繼而訊及何以不立即將錢退還時，被告卻稱：「
      因為當時我沒有發現裡面是錢」（同上頁筆錄），前後所述顯有矛盾。且該二
      十萬元數目不少，被告為依法從事公務之人，藉端勒索並為嚴刑重典之罪，被
      告社會歷練頗豐（見偵字第一五一八九號卷五背頁之被告經歷簡介），並係連
      任之市民代表，倘丙○○無端交付二十萬元，被告豈會「一時無法反應」；或
      因害怕「在路上拉扯」，而未立即歸還？況被告縱因一時無法返還，亦可向檢
      調機關提出檢舉，而無藏放於辦公室數日後，再行歸還之理。
    (2)證人鍾延明於本院前審證稱：平鎮市垃圾焚化廠不合乎標準，致使焚燒不完全
      造成污染，我因而向垃圾焚化場抗爭。我帶頭抗爭外，還有乙○○代表負責協
      調。八十八年七月六日上午九時，我與平鎮市公所進行焚化爐污染討論賠償案
      ，當時被告有列席，是我邀請他去參加的，因我們受害的情形他比較瞭解，我
      們希望他作為我們與市公所間的溝通與協調。當時乙○○與吳文通代表在焚化
      爐的預算裡有表示質疑，希望刪減或撤銷等語（見本院上訴字卷八六至八八頁
      ）。被告對證人鍾延明所證述之內容，亦未表示異議（見本院上訴字卷一○六
      頁）。則被告既可提議刪減及撤銷焚化爐預算，並曾代焚化爐抗爭居民與市公
      所協調，被告與丙○○顯屬對立關係。倘丙○○無端交付被告二十萬元，被告
      竟未當場拒絕，復將現款藏於服務處鋼樑內數日後，始返還丙○○，殊違常情
      。況被告於偵查中多次偵訊均未曾提及「為了找其他專案小組成員討論如何處
      理該二十萬元才未能立即歸還」之事，及至原審委任辯護人到庭後，始為上開
      辯解，且被告自承僅與市民代表劉國榮、吳文通商討如何處理，而未包括其他
      專案小組成員甲○○、鄧仁艾，已有可疑。再證人劉國榮於原審證稱：係於調
      查局約談後才知道此事等語（見原審(二)卷九六頁），亦見被告供稱為與劉國榮
      商討如何處理丙○○交付二十萬元而未立即返還為不實。又證人吳文通於原審
      雖證稱：被告曾至我家中向我提及焚化爐老闆送錢之事，但無法確認是送錢當
      天晚上。被告提及此事時，我很生氣，只以「你自己處理」一句話就回掉了，
      其他時間均在閒話家常等語（見原審(二)卷二九七頁），證人吳文通無法證明被
      告確於丙○○交付被告二十萬元當日，即至吳文通家中商討，自無從為被告有
      利之認定。綜上，被告辯稱係為找其他專案小組成員討論如何處理該二十萬元
      始未能立即歸還」，不足採信。
    (3)證人李燕忠雖於原審證稱：八十八年底曾見過被告出服務處大門，並以客家話
      高喊「拿走」等語（見原審(二)卷一三一至一三四頁）。惟李燕忠與被告為朋友
      關係，倘丙○○交付被告二十萬元時，李燕忠在場目睹，被告竟自調查局於九
      十年一月十九日傳訊到案，迄至原審九十二年三月十一日調查時，始終不提及
      證人李燕忠在場之事，或聲請傳訊李燕忠；迨至原審審理期日始自行偕同李燕
      忠到庭，殊與常情不合。尤以證人李燕忠經原審訊問：「被告於八十八年底有
      何舉動」？「是否見到被告與何人對話」？「是否見到被告高喊之際手上有無
      持有物品」？「高喊完畢後有何舉動」？證人先後陳稱：「不知道說什麼東西
      拿走」、「我只記得被告有喊，可是不知道他對誰喊」、「我印象不是很深刻
      ，依稀記得」，「我想不起來有何舉動」等語，內容空泛，所稱時間「八十八
      年底間某日」，是否確與本案時間為同一日，亦無從認定，證人李燕忠所為證
      言，亦無可採。
  (三)丙○○交付被告上開款項時間，被告與丙○○先後所稱有所不一。被告於偵查中
    供稱：約在專案小組成立（八十八年六月間）後數天（見偵字第一五一八九號卷
    六九頁）；及至原審審理則明確供稱：係在八十八年底間焚化爐專案小組提出調
    查報告後（八十八年十一月十七日）之某個星期五（見原審(一)卷九十一年七月二
    十二日訊問筆錄二頁）；於本院審理時供稱係在八十八年底（見本院卷九十三年
    七月二十七日審判筆錄七頁）。而證人丙○○指稱：被告在專案小組成立後曾多
    次前往突擊檢查，之後才行索賄，約在八十九年間、八十八年底至八十九年初間
    某日（見偵字第一五一八九號卷一一六、一一七背頁）；另證人陳美玲於偵查中
    亦證稱：約在八十八年底、八十九年初間（見偵字第一五一八九號卷一○四頁）
    。本件被告藉端勒索之時間應以被告及丙○○、證人陳美玲所供「在專案小組提
    出調查報告後即八十八年十一月十七日後至八十九年初間之某日」為可採。
  (四)被告曾至法務部調查局進行測謊鑑定，鑑定結果研判被告確有說謊，有該局鑑定
    通知書附卷可稽（見偵字第一五一八九號卷二九頁）。然當次鑑定題目主要係針
    對被告等市民代表先前赴大陸旅行之團費是否自己支付，抑或接受招待之事而為
    鑑定，並未觸及本件收受二十萬元金錢之事實，此據鑑定證人李復國到庭證述明
    確（見原審(二)卷五八頁），上開鑑定報告自不得為被告不利之依據。
  (五)被告為平鎮市民代表，而市民代表會雖係以集體表決方式作成決議。本件丙○○
    負責之勇烽公司承攬平鎮市垃圾焚化爐業務，主要係由被告擔任召集人之「平鎮
    市垃圾焚化爐專案小組」職司監督之責，該專案小組曾多次突擊檢查焚化爐運作
    情形，並於八十八年十一月十七日會議決議（應係預備在市民代表大會提案）要
    求該焚化爐「停爐」，有被告提出之「平鎮市民代表會垃圾焚化爐專案委員會會
    議」一份在卷為憑（附於原審(一)卷第三十四頁至三十六頁），如前所述，證人即
    同為上開專案小組一員之市民代表甲○○證稱：「我們專案小組提出報告，要等
    到代表會作決議。」（見本院上更一字卷九十三年七月二十七日審判程序筆錄十
    一頁）。依桃園縣平鎮市民代表會組織自治條例第十五條規定（同地方制度法第
    三十七條法文內容），市民代表會開會時，得議決市預算，議決市公所提案事項
    、議決市民代表提案事項；又依地方制度法第四十八條、第四十九條規定，市長
    有向市民代表會提出施政報告之責，市民代表有向市長及各首長質詢之權。再依
    台灣省鄉鎮市民代表會組織規程第十九條第一項規定為議決鄉（鎮、市）規約、
    預算、臨時課稅、財產之處分，鄉公所組織規程及所屬事業機構組織規程、鄉公
    所提案事項，決算報告。鄉民代表提案事項，接受人民請願及其他依法律、中央
    法規或省、縣自治法規賦予之職權等項‧則鄉（鎮、市）民代表固僅得在代表會
    內集體行使職權，不得在代表會外單獨行使，然在代表會內參與提案或人民請願
    案之審查、討論及表決，即屬職務上之行為（最高法院九十二年臺上字第六○七
    七號判決意旨參看）。被告對勇烽公司承攬焚化爐業務案之發言質詢，及為前述
    專案小組之召集人，被告自屬依法令從事公務之人員，且藉該專案小組曾對勇烽
    公司檢查，握有不利勇烽公司之資料，向該公司負責人丙○○要索金錢。被告辯
    護人辯稱，勇烽公司向市公所承攬焚化爐業務，非屬市民代表質詢監督之職權，
    委無可採。
  (六)被告擔任召集人之專案小組調查報告中固有載明將索賄傳聞送檢調單位查明，然
    實際上專案小組或市代會並無任何具體行動，業據被告自承無訛，該調查報告文
    字顯屬空文，而無任何效果，顯不足以認定被告必不敢向丙○○索賄。尤以因該
    決議內容為建議停爐，更足使被告出面向丙○○勒索時，丙○○因恐被告於市代
    會提案「停爐」，而同意交付被告金錢．該調查報告自無法為被告有利之認定。
  (七)綜上所述，本件事證明確，被告犯行堪以認定。
三、按貪污治罪條例之藉端勒索財物罪，祇以行為人假藉端由以強迫或恫嚇脅迫之手
    段，向人逼勒財物，使人畏怖生懼而交付財物為構成要件，不以所藉權勢事由在
    職務範圍內或與職務有直接關係為必要。是假藉事端，表示將加以刁難，使人迫
    於無奈而應允需索，非單純就職務上之行為要求賄賂或不正利益，或利用職務上
    機會使人陷於錯誤而藉機詐欺財物等行為可比，應論以藉端勒索財物罪（最高法
    院七十年度台上字第一七一八號、八十三年度台上字第一００四、八十四年台上
    字第四０六九號等判決、司法院院解字第三六七二號解釋意旨參照）。查被告藉
    其為平鎮市市代會之垃圾焚化爐專案小組召集人，對丙○○任負責人之勇烽公司
    所承攬平鎮市垃圾焚化爐職司監督之責，曾率專案小組多次突擊檢查焚化爐運作
    情形，被告以握有不利於勇烽公司之照片及證據之機會，而以將要在市代會中提
    案要求勇烽公司停爐為由，向丙○○逼索財物，丙○○因而心生畏懼，因恐被告
    提案停爐致影響焚化爐營運，迫於無奈，始交付財物予被告，被告顯係藉端對丙○○施以恫嚇，向丙○○逼勒財物，應論以藉端勒索財物罪。而被告行為後，貪
    污治罪條例於九十年十一月七日及九十二年二月六日均有修正，但該條例第四條
    並未修正，核被告所為，係犯貪污治罪條例第四條第一項第二款之藉端勒索財物
    罪。雖公訴人認被告係犯貪污治罪條例第六條第一項第五款之對於非主管及監督
    之事務圖利罪，然貪污治罪條例第四條至第六條第一項第三款，就公務員之各種
    貪污行為分別為列舉規定後，又於第六條第一項第四款及第五款對於主管或非主
    管之事務圖利罪，為概括規定。則圖利行為，自以不合於該條例各條款特別規定
    者，始有適用。如圖利行為，已合於其他規定者，即應依各該規定處罰。被告向
    丙○○藉端勒索財物，係利用其職務範圍內所應為或得為之行為，並非不在被告
    主管或監督之事務範圍內，且被告係假借端由以恫嚇之手段，使丙○○迫於無奈
    而應允被告需索，已非單純就職務上之行為收受賄賂，自應構成貪污治罪條例第
    四條第一項第二款之藉端勒索財物罪，起訴法條容有未洽，應予變更。又貪污治
    罪條例第八條第二項規定偵查中之自白，係指被告對於自己所為已經構成犯罪要
    件之事實，在偵查中向有偵查犯罪職權之公務員坦白陳述而苜，至於對阻卻責任
    或阻卻違法之事由有所主張或辯解，乃辯護權之行使，仍不失為自白；且被告未
    待有權責之公務員實施搜索、扣押等強制處分，已將全部犯罪所得繳出，無論係
    出於何種原因，亦合於同條例第八條第二項所稱自動繳交財物（最高法院八十九
    年臺上字第四五一三號判決參看），雖被告否認有藉端勒索之犯行，然被告對於
    收受丙○○交付二十萬元之構成犯罪要件事實，業於偵查中自白不諱，並已將二
    十萬元返還丙○○，依上開判決意旨，自應依貪污治罪條例第八條第二項前段規
    定，減輕其刑。
四、原審對被告論罪科刑，固非無見，惟(一)丙○○交付二十萬元予被告之時間，係在
    八十八年底至八十九年初間之某日，原審認定為八十八年底間某日（約八十八年
    十一月十七日後數日）；(二)被告係犯貪污治罪條例第四條第一項第二款之藉端勒
    索財物罪，原審論以修正前貪污治罪條例第六條第一項第五款之罪；(三)被告被訴
    另要求丙○○交付三十萬元由伊打點其他焚化爐督導小組成員部分，尚屬無法證
    明（詳如後述），原審於事實欄有敘及此部分犯罪事實，但理由欄則未予說明此
    部分是否成立犯罪；(四)被告對於收受丙○○交付二十萬元之構成犯罪要件事實，
    業於偵查中自白不諱，並已將二十萬元返還被害人丙○○，應有貪污治罪條例第
    八條第二項前段規定減輕其刑之適用，且二十萬元係返還被害人，不得宣告沒收
    ，原審未予減輕其刑，更且對該二十萬元宣告沒收；(五)起訴書指丙○○除交付二
    十萬元予被告外，另交付洋酒一瓶予被告，原審對丙○○交付被告洋酒一瓶部分
    ，是否成立犯罪未予敘明，均有未洽。被告提起上訴否認犯行，固無足取，惟原
    判決既有可議，應予撤銷改判，審酌被告身為市民代表，假借端由向丙○○逼勒
    財物，罔顧選民付託及公共利益，所得財物二十萬元業已退還丙○○等情，同時
    審酌被告犯罪之動機、目的、手段、方式、所生之危害、犯罪後之態度，另參酌
    原審所處之刑期及本件僅被告上訴，檢察官未上訴等一切情狀，量處如主文第二
    項所示之刑，並依貪污治罪條例第十七條，刑法第三十七條第二項規定，諭知褫
    奪公權三年。至被告自丙○○處取得之二十萬元，雖係被告犯罪所得之財物，惟
    被告已將該二十萬元交還被害人丙○○，自毋須諭知發還，亦不得諭知追繳沒收
    （最高法院二十五年上字第二二六○號判例、九十一年度臺上字第三六七二號判
    決參看）。
五、公訴意旨又以：丙○○除交付二十萬元予被告外，另交付洋酒一瓶予被告，且被
    告更要求丙○○向平鎮市公所請領款項後，交付三十萬元，由其打點其他焚化爐
    督導小組成員，因認被告此二部分亦涉犯貪污治罪條例第六條第一項第五款之對
    於非主管監督事務利用身分圖利罪云云。
六、按犯罪事實應依證據認定之，無證據不得認定其犯罪事實；又不能證明被告犯罪
    者，應諭知被告無罪之判決，刑事訴訟法第一百五十四條第二項、第三百零一條
    第一項前段分別定有明文。公訴人雖認被告涉有此二部分犯行，僅以被害人丙○○於警詢之證詞為其主要論據，而被告則否認有此二部份犯行，並辯稱：伊若確
    有為自己及其他代表索賄，當一次索足，斷無先索賄二十萬元後，再要丙○○補
    足餘款，況倘伊有自丙○○收取二十萬元，理當秘密為之，當無自行散布傳播之
    理，亦見伊並無收賄之意等語。
七、經查，丙○○於九十年一月二日在調查局訊問時僅提及交付二十萬元予被告，並
    未言及內有洋酒一瓶（見偵字第一五一八九號卷第十三頁背面），迨九十年四月
    三日調查局再訊問時，丙○○則供稱，除二十萬元外尚有洋酒一瓶（見偵字第一
    五一八九號卷第一一五頁背面）。惟被告從未承認有收到該洋酒一瓶。而該洋酒
    一瓶究係何種洋酒？價值多少？亦未見丙○○就此有何陳述。究竟丙○○於交付
    二十萬元予被告時，是否亦附有洋酒一瓶，已屬不明，且被告藉端勒索財物，應
    係要索金錢，而非勒索洋酒，縱認丙○○有交付洋酒一瓶予被告，亦係社交之饋
    贈，自不能認定被告勒索該洋酒一瓶。再證人丙○○於警訊時固曾指稱伊將二十
    萬元送交被告後，被告要求伊每月在向平鎮市公所請款後，交付三十萬元予渠，
    由渠打點焚化爐督導小處成員（見偵字第一五一八九號卷十三背頁），惟被告堅
    決否認此犯行，此部分僅有證人丙○○之片面陳述，除此外，並無其他證據足以
    佐證，此部份即屬無法證明，況且被告若確有為自己及其他代表強索財物，為何
    不一次索足，何以先取得二十萬元後，要冒遭他人查知之風險，再要丙○○陸續
    補足餘款，被告上開所辯，非無理由。惟公訴人認此二部份與上開論罪科刑部分
    有裁判上一罪關係，爰不另為無罪之諭知。
八、丙○○於調查局偵訊時及原審訊問雖指稱，曾行賄同市市民代表甲○○、劉國榮
    各五萬元（見偵字第一五一八九號卷十三背頁、一一五背頁至一一六、一一八頁
    ，原審(二)卷八○、八六至八七頁），證人丙○○於偵查時並證稱，送五萬元予甲○○，係由甲○○之妻收受，劉國榮部分則因伊曾找劉國榮二次未果而作罷（見
    偵字第一五一八九號卷十四頁）。證人劉國榮、丙○○於調查站調查時進行對質
    ，二人均表示對彼此並不認識（見偵字第一五一八九號卷四七背頁）；甲○○之
    妻丁○○於調查局調查時證稱：「我不認識勇烽公司負責人丙○○，兩人並無金
    錢上往來」（見偵字第一五一八九號卷三三頁）。嗣於本院審理時，證人甲○○
    證稱：「（問丙○○說曾經送五萬元到你配偶工作的場所，你知道這件事否？）
    不知道」（見本院上更一字卷九十三年七月二十七日審判筆錄十一頁）；證人丁○○證稱：「（問八十八年作何工作？）當時賣自助餐」、「（問你認識丙○○
    嗎？）不認識」、「（問丙○○於偵查中說曾經送五萬元到你的自助餐店，由你
    收受，有無此事？）沒有這回事。」、「（問你的自助餐店和你的住家是否同一
    處所？）自助餐樓上就是我住的地方」、「（問甲○○是否住在那邊？」是的。
    」、「（問八十八年甲○○擔任代表，有無人因為甲○○當代表，需要甲○○幫
    忙而找上你？）沒有」（見本院上更一字卷九十三年七月二十七日審判筆錄十二
    至十三頁）。雖丁○○曾經調查局測謊認定其所述「未收取丙○○致贈之金錢」
    研判有說謊（見偵字第一五一八九號卷第二十九頁），但測謊僅供參考，在未有
    其他證據佐證之情形下，難以測謊為認定之事實之惟一依據。再丙○○與身為專
    案小組成員之甲○○有利害之關係，亦難憑丙○○之供詞即認定甲○○透過其妻
    丁○○向丙○○收取五萬元。綜上，應認甲○○、劉國榮均無收受上開財物，亦
    難僅依證人丙○○之指述，而認被告有要索丙○○給付各五萬元予甲○○、劉國
    榮之犯行，且此部份未據公訴人提起公訴，本院自無從一併審理，附此敘明。再
    被告雖請求傳訊丙○○，俾丙○○與甲○○、丁○○對質，以查明被告是否有要
    求丙○○致送五萬元予甲○○。惟本院依前述事證認定被告並無要求丙○○分別
    致送五萬元予甲○○及劉國榮，自無再傳訊丙○○之必要，亦併此敘明。
據上論斷，應依刑事訴訟法第三百六十九條第一項前段，第三百六十四條，第二百九
十九條第一項前段、第三百條，貪污治罪條例第二條前段、第四條第一項第二款、第
八條第二項前段、第十七條，刑法第十一條前段、第三十七條第二項，判決如主文。
本案經檢察官李進誠到庭執行職務。
中　　　華　　　民　　　國　　九十三　　年　　　八　　　月　　　十　　　日
                              臺灣高等法院刑事第三庭
                                  審判長法  官  張　連　財
                                        法  官  黃　金　富
                                        法  官  林　明　俊
右正本證明與原本無異。
如不服本判決，應於收受送達後十日內向本院提出上訴書狀，其未敘述上訴之理由者
並得於提起上訴後十日內向本院補提理由書（均須按他造當事人之人數附繕本）。
                                        書記官  蕭　進　忠
中　　　華　　　民　　　國　　九十三　　年　　　八　　　月　　 十一 　　日
附錄：本判決論罪科刑法條全文
貪污治罪條例第四條第一項第二款：
有下列行為之一者，處無期徒刑或十年以上有期徒刑，得併科新台幣一億元以下罰金
：
二  藉勢或藉端勒索、勒徵、強占或強募財物者。
